臺灣臺北地方法院民事裁定
111年度消債職聲免字第21號
聲  請  人  
即  債務人  聶默君  

代  理  人  趙佑全律師（法扶律師）  
相  對  人  
即  債權人  永豐商業銀行股份有限公司

法定代理人  陳嘉賢  
代  理  人  賴亦寧  
上列當事人間消費者債務清理之職權免責事件，本院裁定如下：
    主  文
債務人聶默君應予免責。
    理  由
一、按法院為終止或終結清算程序之裁定確定後，除別有規定外
    ，應以裁定免除債務人之債務；法院裁定開始清算程序後，
    債務人有薪資、執行業務所得或其他固定收入，扣除自己及
    依法應受其扶養者所必要生活費用之數額後仍有餘額，而普
    通債權人之分配總額低於債務人聲請清算前2年間，可處分
    所得扣除自己及依法應受其扶養者所必要生活費用之數額者
    ，法院應為不免責之裁定，但債務人證明經普通債權人全體
    同意者，不在此限；債務人有下列各款情形之一者，法院應
    為不免責之裁定，但債務人證明經普通債權人全體同意者，
    不在此限：「（一）於七年內曾依破產法或本條例規定受免
    責。（二）故意隱匿、毀損應屬清算財團之財產，或為其他
    不利於債權人之處分，致債權人受有損害。（三）捏造債務
    或承認不真實之債務。（四）聲請清算前2年內，因消費奢
    侈商品或服務、賭博或其他投機行為，所負債務之總額逾聲
    請清算時無擔保及無優先權債務之半數，而生開始清算之原
    因。（五）於清算聲請前一年內，已有清算之原因，而隱瞞
    其事實，使他人與之為交易致生損害。（六）明知已有清算
    原因之事實，非基於本人之義務，而以特別利於債權人中之
    一人或數人為目的，提供擔保或消滅債務。（七）隱匿、毀
    棄、偽造或變造帳簿或其他會計文件之全部或一部，致其財
    產之狀況不真確。（八）故意於財產及收入狀況說明書為不
    實之記載，或有其他故意違反本條例所定義務之行為，致債
    權人受有損害，或重大延滯程序。」債務人有前條各款事由
    ，情節輕微，法院審酌普通債權人全體受償情形及其他一切
    情狀，認為適當者，得為免責之裁定，消費者債務清理條例
    （下稱消債條例）第132條、第133條、第134條及第135條分
    別定有明文。
二、本件聲請人即債務人（下稱債務人）前有不能清償債務情事
    ，而於民國110年3月19日向本院聲請清算，經本院以110年
    度消債清字第102號裁定（下稱清算裁定）自110年9月15日
    下午4時開始清算程序，復經本院司法事務官以110年度司執
    消債清字第85號進行本件清算程序。查債務人名下有中國信
    託銀行新店分行存款新臺幣（下同）1,150元、華南商業銀
    行存款100元、新店中正郵局存款4元、台灣人壽保險股份有
    限公司保單解約金481,138元、有限責任台灣主婦聯盟生活
    消費合作社5,940元，前開財產共計488,332元，經債務人提
    出等值現金解繳到院，本院嗣依分配表分配於債權人，復於
    111年1月12日以109年度司執消債清字第85號裁定本件清算
    程序終結等情，為債權人及債務人所不爭執，且經本院依職
    權調取本院110年度消債清字第102號卷（下稱消債清卷）、
    110年度司執消債清字第85號卷（下稱司執消債清卷）核閱
    屬實。本院所為終止清算程序之裁定既已確定，依首揭消債
    條例規定，法院應審酌債務人是否有消債條例第133條、第1
    34條所定應為不免責裁定之情形。　
三、本院依消債條例第136條規定，通知債務人及全體債權人於1
    11年4月12日下午2時25分到場陳述意見，除債務人具狀及到
    庭外，其餘債權人僅具狀而未到庭，茲債務人及債權人之陳
    述意見如下：
㈠、債務人略以：伊無消債條例第133條、第134條各款所規定之
    不免責事由。縱有違反消債條例第134條第2、8款不免責事
    由，情節應尚屬輕微等語（見111年度消債職聲免字第21號〈
    下稱本院卷〉第109至119頁）。
㈡、債權人永豐商業銀行股份有限公司陳稱：不同意免責，債務
    人未來仍會有收入來源，應盡力籌措還款，若予以免責，實
    有不容於法理等語（見本院卷第101頁）。
四、經查：
㈠、債務人無消債條例第133條所定之不免責事由：
　⒈債務人主張自裁定開始本件清算程序後至陳報日止（即110年
    9月至111年3月止，下稱系爭期間），曾於詩特莉食品股份
    有限公司（下稱詩特莉公司）任職擔任包裝員，惟因受傷而
    需復健，目前仍待業中；另於110年6月16日領取政府紓困補
    助10,000元等語，並提出中信銀行存摺、華南銀行存摺、彰
    化銀行存摺、郵局存摺、中信銀行鼎康證券存摺、退貨款明
    細、詩特莉公司110年12月至111年1月薪資單、天主教耕莘
    醫療財團法人醫療單據暨復健科同一療程單等件為證（見本
    院卷第125至175頁），核債務人所述與其所提前列資料相符
    ，堪信其主張關於系爭期間之收入共38,506元（計算式：薪
    資9,843＋18,663元＋10,000元＝38,506元）屬實。
　⒉債務人主張其於系爭期間每月之必要生活費用依新北市110年
    、111年最低生活費即分別為18,720元、18,960元計算，並
    均由其配偶蘇宏生負擔等語。查，債務人於聲請清算時即表
    明必要生活費用由蘇宏生負擔，核與本院先前裁定開始清算
    程序之110年度消債清字102第號裁定之認定無異，堪認債務
    人實際上並未支出前揭費用。
　⒊準上，債務人於系爭期間雖有收入，但仍不足以負擔其生活
    必要費用，而需由蘇宏生負擔其生活必要費用，核與消債條
    例第133條所定「法院裁定開始清算程序後，債務人有薪資
    、執行業務所得或其他固定收入，扣除自己及依法應受其扶
    養者所必要生活費用之數額後仍有餘額」之要件不符，自不
    得依該規定為不免責之裁定。
㈡、債務人無消債條例第134條第2款規定之不免責事由：
　　本件債務人對於其收支及財產狀況，已於清算程序中提出債
    務人之全國財產稅總歸戶財產查詢清單、107至109年度綜合
    所得稅各類所得資料清單、勞工保險被保險人投保資料表、
    台灣人壽保單預估價值金、集保戶往來參加人明細資料表（
    含帳號）、保管帳戶客戶餘額表、客戶存券異動明細表、投
    資人於各專戶無資料明細表、投資人於清算交割銀行未開戶
    明細表、中華民國人壽保險商業同業公會保險業通報作業資
    訊系統資料查詢結果回覆書、郵局存摺、中信銀行存摺、華
    南銀行存摺、中信銀行鼎康證券存摺、彰化銀行存摺等件為
    證（見消債清卷第91至98頁、第101頁、第119至131頁、第1
    55至167頁、第207至221頁，司執消債清卷第150至154頁，
    本院卷第123至163頁）；復有勞保局Web IR查詢系統、債務
    人107年至108年度稅務電子閘門財產所得調件明細表、勞動
    部勞工保險局函、宜蘭縣政府函等件在卷可稽（見司執消債
    清卷第27至30頁反面，本院卷第97頁、第103頁），堪認債
    務人就其收支及財產狀況，已為適當之說明及證明，並未故
    意隱匿、毀損應屬清算財團之財產，或為其他不利於債權人
    之處分，致債權人受有損害，是債務人並無消債條例第134
    條第2款規定之不免責事由。至於債務人自陳其於清算程序
    中，漏未提出彰化銀行存摺餘額及華南銀行利息部分，本院
    審以債務人非故意隱匿或不為如實之陳述，縱其有對屬清算
    財團之財產為匿報之情，債務人業已於本件裁定前已提出相
    當金額向債權人清償債權人，有卷附有永豐銀行匯款收執聯
    可參（見本院卷第177頁），實際上均未侵害債權人之權益
    ，亦未影響清算程序之進行，即本條例第134條第2款所定之
    要件，尚屬有間。
㈢、債務人無消債條例第134條第4款規定之不免責事由：
　⒈按修正前消債條例第134條第4款規定，債務人之浪費行為屬
    不免責之事由，實務上適用結果，債務人多因有此款事由而
    不獲免責，為免對債務人過度嚴苛，應予以適度限縮為消費
    奢侈商品或服務，並參照第20條、第44條、第64條、第82條
    及第133條等規定，限於債務人於聲請清算前2年內，所為消
    費奢侈商品或服務等不當行為，始足當之。前開第134條第4
    款規定嗣於107年12月26日經修正為：須債務人聲請清算前2
    年內，因消費奢侈商品或服務、賭博或其他投機行為，所負
    債務之總額逾聲請清算時無擔保及無優先權債務之半數，而
    生開始清算之原因者，法院始應為不免責之裁定。
　⒉經查，本件債務人於聲請前2年迄今均無出境紀錄，有入出境
    資訊連結作業在卷可參（見本院卷第49頁）；又本件債權人
    亦未提出任何證據以資證明債務人於聲請清算前2年內有消
    費奢侈商品或服務、賭博或其他投機行為，依前揭說明，堪
    認債務人無消債條例第134條第4款所定之不免責事由。
㈣、債務人無消債條例第134條第8款規定之不免責事由：
　　按債務人故意於財產狀況、收入說明書為不實之記載，或有
    違反本條例第9條第2項到場義務、第41條出席及答覆義務、
    第81條第1項提出財產狀況及收入說明書及債權人、債務人
    清冊義務、第82條第1項報告義務、第89條生活儉樸及住居
    限制義務、第101條提出清算財團書面資料義務、第102條第
    1項移交簿冊、文件及一切財產義務、第103條第1項答覆義
    務、第136條第2項協力調查義務等，勢必影響清算程序之進
    行，為使債務人盡其法定義務，俾清算程序順利進行，亦不
    宜使債務人免責，此觀消債條例第134條第8款立法理由甚明
    。又債務人違反第8款所列法定真實陳述、提出、答覆、說
    明、移交、生活儉樸、住居限制及協力調查等義務，須造成
    債權人受有損害，或對於程序順利進行發生重大影響，法院
    始應為不免責之裁定（消債條例第134條第8款修正理由參照
    ）。承上所述，債務人雖有未詳實列載其財產狀況乙節，然
    依彰化銀行存摺明細所示，債務人確係多年未使用該彰化銀
    行存摺帳戶，難認債務人有故意於財產及收入狀況說明書為
    不實記載之不免責事由。此外，債權人亦無提出債務人有違
    反上列情事之事證，則債務人自無消債條例第134條第8款所
    規定之不免責事由，堪可認定。
㈤、另本院依職權就現有事證予以調查審酌之結果，查無債務人
    有何其他應依消債條例第134條為不免責裁定之事由。　　
五、綜上所述，債務人經法院為終結清算程序之裁定確定，既無
    消債條例第133條或第134條各款所定之不應免責情形存在，
    揆諸前揭說明，應以裁定免除債務人之債務，是債務人聲請
    免責，自應予准許。
六、依消債條例第132條，裁定如主文。
中　　華　　民　　國　　111 　年　　6 　　月　　30　　日
                  民事第二庭    法　官　蔡英雌
以上正本係照原本作成。
如不服本裁定應於送達後10日內向本院提出抗告狀，並繳納抗告
費新臺幣1,000元。
中　　華　　民　　國　　111 　年　　6 　　月　　30　　日
                                書記官  霍薇帆